臺灣高等法院高雄分院刑事判決　　 95年度上更(一)字第230號
上　訴　人
即　被　告　甲○○
指定辯護人　李靜怡　義務律師
上列上訴人因殺人未遂案件，不服臺灣高雄地方法院91年度訴字
第3606號中華民國92年7 月25日第一審判決（起訴案號：臺灣高
雄地方法院檢察署91年度偵字第17979 號），提起上訴，判決後
經最高法院發回更審，本院判決如下：
    主  文
原判決撤銷。
甲○○殺人，未遂，處有期徒刑貳年拾月。
    事  實
一、甲○○於民國91年5 月31日上午5 時45分許，駕駛車牌號碼
    2202- FA號自小客車，沿高雄市前金區○○○路北向南方向
    行駛，行經中山一路與玉竹一街口時，見其前男友丁○○與
    女性友人乙○○於對向之玉竹一街口，欲自東向西方向穿越
    中山一路時，竟萌生妒意，並基於殺人之故意，駕駛上開車
    輛於次一路口（即中山一路與五福路口）迴轉後，即沿中山
    一路南向北方向之內側快車道朝乙○○疾駛，因當時乙○○
    已步行至中山一路中央分隔島（當時因路面施工，原有分隔
    島業已拆除）缺口之路面位置（亦即地面劃有黃色網狀交通
    標誌之網狀邊緣處），而其前男友丁○○正步行於中山一路
    北向車道上，甲○○為能以其所駕駛車輛車頭前方撞擊乙○○，因而操控其駕駛方向盤先偏向右（亦即偏向東方），使
    該車閃過丁○○後側（係以當時丁○○係向西方向步行而論
    ），甲○○再將駕駛方向盤轉向左（亦即偏向西方），逕以
    上開自小客車之左前車頭，直接撞擊乙○○身體左後方，致
    乙○○當場彈起，身體並撞擊該車前擋風玻璃左側後，再倒
    地昏迷，乙○○因而受有第二腰椎爆裂性骨折、頭部外傷併
    腦震盪、左側肱骨頸骨折及全身多處挫裂傷，嗣經送阮綜合
    醫院急診，再轉送廣聖醫院住院、新高美骨科診所救治後，
    乙○○始倖免於難。甲○○於案發後，留在現場，並向到場
    處理之員警坦承肇事，自首而接受裁判。
二、案經高雄市政府警察局新興分局移送台灣高雄地方法院檢察
    署檢察官偵查起訴。
    理  由
一、證據能力部分：
（一）按92年1 月14日修正通過之刑事訴訟法於同年9 月1 日施
      行前，已繫屬於各級法院之案件，其以後之訴訟程序，應
      依修正刑事訴訟法終結之。但修正刑事訴訟法施行前已依
      法定程序進行之訴訟程序，其效力不受影響，刑事訴訟法
      施行法第7 條之3 定有明文可資參考。此乃為避免程序之
      勞費，本諸舊程序用舊法，新程序始用新法之一般原則，
      法院於修正之刑事訴訟法施行前，已依法踐行之訴訟程序
      （包含證據法則之適用），其效力不受影響；對於提起上
      訴之案件，於修正刑事訴訟法施行前，原審法院就可得為
      證據之證據，已依法定程序調查者，其效力當然亦不受影
      響。
（二）本件告訴人乙○○於警詢、偵查、原審之陳述證據，已於
      上開修法施行前依法定程序為調查，且於本院前審、此次
      更審中亦到庭具結接受詰問在卷，則依上開說明，其於警
      、偵及原審之陳述，均有證據能力；又證人丙○○於92年
      5 月13日在原審具結（見原審卷第76頁）所為證述，於上
      開修法施行前依法定程序為調查，依上開說明，亦有證據
      能力。
二、上訴人即被告甲○○於原審及本院前審供承有於前揭時、地
    （本件事發地點，應係高雄市○○○街、中山一路口，見警
    卷附道路交通事故調查報告表「警卷第5 頁」及證人謝奇昌
    於本院更一審証詞「見本院更一卷第151 頁」，故本件卷附
    先前之相關筆錄等資料中所誤載為中山二路部分，均應予更
    正為中山一路，合先敘明），駕駛上開自小客車撞及告訴人
    乙○○，致告訴人受有前揭傷害之事實，惟否認上開殺人未
    遂犯行，辯稱：伊當天從左營重立路住處要到興中路租屋處
    ，因忘記拿租屋處房子的鑰匙，才迴轉要回左營住處拿鑰匙
    ，不是故意開車去撞告訴人，伊係不小心的，也不是看到丁○○才要去撞告訴人云云。經查：
（一）上開事實，業據告訴人黃楚莤於警、偵、原審及本院前審
      、此次更審中均指證「被告駕車由我身上左後方撞及」（
      見警卷第2 頁）、「被告開車從我們面前經過迴轉，從我
      左後方撞我；被告是我朋友（即丁○○）前女友」（見偵
      卷第4頁反面）、「我當時與丁○○過馬路走到一半，丁○○叫我先去開車，所以我才會走得比他快；根本沒想到
      被告車子從另一邊過來」（見原審卷第28頁）「我比丁○○先走；我當時已經過了這一邊的馬路，要過另一邊的馬
      路，接近中間」（見本院上訴卷第42-43頁）、「我當時
      站在安全島的缺口的地面上；正常情況不應該會撞到我；
      我被撞後，人有彈起來後跌落」（見本院更一卷第143、
      145、146頁）等情綦詳，核與目擊證人即丁○○於偵查中
      證稱：「˙˙˙她車子有閃了一下，她沒有意圖要撞我，
      但她速度很快，她從我後面繞過去，我回身看是否為被告
      ，她就彎過去撞到乙○○，被告就停車，當時不是直行撞
      到乙○○」（見偵卷第15頁反面），於原審證述：「˙˙
      ˙，因為乙○○要過馬路先去開車，她走在我的右前方約
      五、六公尺，我看見一輛很像甲○○三菱白色的轎車在南
      下的下一個路口迴轉，開在內線車道，當我們走到中央分
      隔島附近時，甲○○的車子有從我的外側閃過，接著就聽
      到撞擊聲，我轉過頭，她的車子就撞到乙○○身體的左側
      。˙˙˙，甲○○的車子於撞擊後在路口二段分隔島中間
      馬上停下」等情大致相符（見原審卷第25頁）。
（二）依據卷附道路交通事故調查報告表內「肇事經過摘要欄記
      載：方車左前角撞及方行人致肇事」（見警卷第5 頁
      ）及現場照片（見原審卷第40-41 頁）所示，被告所駕駛
      車輛撞擊告訴人後，車頭係朝西北方向，亦即車頭呈約45
      度方向直對事發前告訴人所在位置，而該車前擋風玻璃左
      側確有裂損情形，則證人丁○○於偵查、原審所陳上情之
      用語，雖略有不同，但足以認定當時被告駕車在高雄市○○○路與五福路口迴轉後，即沿中山一路南向北方向內側
      快車道朝告訴人方向疾駛，因當時告訴人已步行至中山一
      路中央分隔島（當時因路面施工，原有分隔島業已拆除）
      缺口之路面位置（亦即地面劃有黃色網狀交通標誌之網狀
      邊緣處），而證人丁○○正步行於中山一路北向車道上，
      被告為能以其所駕駛車輛車頭前方撞擊告訴人，因而駕車
      先偏向右（亦即偏向東方），閃過證人丁○○後側（係以
      當時丁○○係向西步行方向而論），該車再轉向左（亦即
      偏向西方），逕以上開自小客車之左前車頭，直接撞擊告
      訴人身體左後方，致告訴人當場彈起，身體並撞擊該車前
      擋風玻璃左側後，再倒地昏迷等事實。
（三）證人丁○○於偵查中證稱：「˙˙˙可能被告認為我結交
      新歡，被告以前曾接到女生打來電話，她未問是誰就無故
      打我，只要我與女生講話，她就翻臉，我們分手後，她會
      在半夜打電話鬧我，她不認識乙○○，分手後，我還沒有
      女朋友，但是大家都認為我和告訴人是男女朋友，到醫院
      後，我告訴被告我和告訴人只是朋友，被告很懷疑我們之
      間只是朋友」等語（見偵卷第32頁反面、第33頁），於原
      審證稱：「（甲○○是否知道你和乙○○的關係？）不知
      道，他們倆人先前並不認識。車禍發生後甲○○也有到醫
      院看乙○○，她到醫院見到我，第一句話就問我認不認識
      乙○○，還問有沒有關係˙˙˙」（見原審卷第28頁），
      又告訴人於本院更審中亦証稱：「伊與被告當時都是雪莉
      舞廳的舞小姐，雖不算認識，但彼此都知道這個人」等語
      （見本院更一卷第144 頁），故依證人丁○○及告訴人上
      開證述情節，被告雖與告訴人不認識，但被告與證人丁○○分手後，於案發時又見告訴人與丁○○一前一後走在一
      起，而被告又知悉告訴人亦屬同舞廳之舞小姐身分，則被
      告自有懷疑告訴人搶其男友之妒意，被告實有駕車故意追
      撞告訴人之動機。何況，被告於案發當時雖於高雄市○○○路148 號19樓之4 承租房屋，固有其提出房屋租賃契約
      書一份為憑（見原審卷第32頁），惟被告於91年8 月29日
      偵查中經檢察官訊問何以開車到案發地點時，先供稱：「
      我要趕回家」（見偵卷第5 頁反面）；嗣於91年10月17日
      偵查時又改稱：「我也不知道為何迴轉，好像是忘了拿東
      西」（見偵卷第24頁反面），前後供述已不一。且被告於
      偵查中受訊時，距案發時間較為接近，衡情記憶應較為深
      刻，何以被告前於偵查中無法確認當天於該路段迴轉之原
      因，卻於原審反而能清楚供述係忘了拿租屋處之鑰匙云云
      。足見被告係發現分手之男友丁○○與告訴人走在一起，
      心存報復，始迴車追撞告訴人。
（四）告訴人遭被告駕車撞擊之所在位置，係位於該路口中心線
      附近，當時被告說他車子左前方撞到被害人等情，亦據證
      人即員警丙○○於原審證述在卷（見原審卷第74頁）；而
      被告駕駛之自小客車肇事後，已逾越路口中心線，並停靠
      於中央分隔島缺口處（參上開道路交通事故調查報告表）
      ，再參以證人丁○○所證：「她（指被告）迴轉後開最內
      側車道，接近我時，閃往右邊」（見偵卷第32頁反面），
      及被告所供：「我有閃過丁○○」（見偵卷第39頁反面）
      等語，則被告若無衝撞被害人之故意，既已自證人丁○○
      之右側（後面）閃過，車子應當往右側即道路之外側繼續
      偏離，何以車子會再偏左行駛至道路之中央位置靠近分隔
      島缺口處，而以約45度方向直接撞擊告訴人，顯見被告係
      蓄意開車衝撞告訴人明確。
（五）案發當時係清晨5時45分，而當天之日出時間為5時14分，
      亦有中央氣象局日出日沒時刻表一份在卷可按（見原審卷
      第93-94頁），足證當時天色已明。且既係清晨，路上人
      車稀少，視距應相當良好，又案發時該路口並非僅有被害
      人一人獨自穿越馬路，尚有證人丁○○陪同，被告既行駛
      於視線及視距均屬良好之道路，參以被告當時並未飲酒，
      亦有酒精測試值表1紙在卷可參（見警卷第6頁），並為被
      告陳明在卷（見警卷第1頁反面），則被告顯能清楚注意
      路口正有人穿越馬路。又證人謝其昌於本院更審中亦證述
      ：「中山一路、五福路口北向，至中山一路、玉竹一街口
      ，經其測過，大約220公尺」（見本院更一卷第151頁），
      以此不甚短之行車距離，且被告所行駛之上開中山一路係
      劃分3個快車道之寬廣道路（參上開道路交通事故調查報
      告表），倘被告無意衝撞被害人，定能提前採取閃避之措
      施，或適時將車輛煞停，以防止本件車禍之發生。則被告
      辯稱其非故意撞擊告訴人云云，顯與客觀事實不符自難採
      信。
（六）被告於肇事當日之警詢即已供明「當時車速約60公里」（
      見警卷第1 頁反面）、嗣於偵查中亦稱「當時車速約60至
      70左右」（見偵卷第26頁反面）等情，核與證人丁○○於
      偵查中所證：「她（即被告所駕車輛）速度很快」之情相
      符（見偵卷第15頁反面），雖證人丁○○亦稱「撞到乙○○，被告就停車」（同上偵卷），但此係被告撞擊告訴人
      後受有阻力且即時停車之結果，雖被告曾辯稱其於肇事前
      有煞車云云，但依據上開道路交通事故調查報告表內並無
      被告車輛煞車痕跡之顯示，自無從依據現場煞車痕長度推
      算被告當時車行速度，然本諸一般經驗法則，以汽車鐵製
      之堅固車體，即便被告當時未超速（該路段速限50公里/
      時，參上開道路交通事故調查報告表）行駛，而逕以行駛
      中之汽車車頭直接撞擊告訴人，以被告為有社會閱歷之成
      年人經驗，當知客觀上也足以造成告訴人死亡之結果，而
      此部分待證事實業已明確，則被告指定辯護人聲請鑑定本
      件被告煞車情形等部分（見本院更一卷第36頁），即無必
      要。且告訴人亦因此受有第二腰椎爆裂性骨折、頭部外傷
      併腦震盪、左側肱骨頸骨折及多處挫裂傷等處之傷害，有
      阮綜合醫院、廣聖醫院、新高美骨科診所診斷證明書各一
      紙在卷足憑（警卷第3 頁、偵卷第7-8 頁），足證告訴人
      所受傷害確實不輕，堪認被告行為時之主觀犯意顯有殺人
      之故意。
（七）被告指定辯護人聲請再傳訊證人丁○○，欲證明「被告如
      何閃繞丁○○而撞上告訴人；被告車子何處撞擊告訴人身
      體何部位」等情（見本院更一卷第36頁），然證人丁○○
      因另案經檢察官通緝中（見本院更一卷第119 頁），且此
      部分待證事實業已明確，如前所述，依據刑事訴訟法第16
      3 條之2 第2 項第3 款規定，本院認為此調查證據之聲請
      為不必要，附此敘明。
（八）綜上所述，本件事證明確，被告所辯上情，均屬事後卸責
      之詞，不足採信，被告以駕車故意撞擊告訴人未至死亡之
      殺人未遂犯行，堪以認定。
三、論罪部分：
（一）被告駕車故意撞擊告訴人，顯已著手殺人行為之實施，惟
      未生告訴人死亡之結果，其犯罪尚屬未遂，核其所為係犯
      刑法第271條第2項、第1項之殺人未遂罪。
（二）被告已著手殺人行為之實施，而未發生犯罪之結果，為未
      遂犯，依修正前刑法第26條前段之規定，按既遂犯之刑度
      減輕其刑，並依法先加後減。另參照最高法院第八次刑事
      庭會議決議：「新法施行前，犯法定本刑為死刑、無期徒
      刑之罪，有減輕其刑之原因者，新法施行後，應依新法第
      2 條第1 項之規定，適用最有利於行為人之法律」，又被
      告行為時之刑法第64條第2 項、第65條第2 項有關死刑或
      無期徒刑減輕之規定分別為：「死刑減輕者，為無期徒刑
      ，或為15年以下12年以上有期徒刑」、「無期徒刑減輕者
      ，為7 年以上有期徒刑」，而95 年7月1 日修正公布施行
      之刑法前開規定則為：「死刑減輕者，為無期徒刑」、「
      無期徒刑減輕者，為20年以下15年以上有期徒刑」，比較
      修正前後之規定，本件自應適用修正前刑法第64條第2 項
      、第65條第2 項之規定，減輕其刑，較有利於被告，併予
      敘明。
（三）按於犯罪未被發覺前，向該管公務員告知其犯罪，而不逃
      避接受裁判者，即與刑法第62條規定自首之條件相符。至
      於自首後對其犯罪事實有所主張或辯解，係被告辯護權之
      行使，不能據此一端即謂被告無接受裁判之意（最高法院
      84年度台上字第829號判決要旨足參），且行為是否構成
      犯罪之要件，應由法院加以認定，非憑行為人主觀認定或
      承認與否而確定。本件被告固否認有何殺人之主觀犯意，
      惟被告既於犯罪未發覺前，向到場處理之員警坦承肇事而
      接受裁判，業據高雄市政府警察局交通大隊第四分隊員警
      丙○○於原審證述屬實（見原審卷第74頁），自應依刑法
      第62條規定減輕其刑受裁判，而符合自首之要件。又按行
      為後法律有變更者，適用行為時之法律。但行為後之法律
      有利於行為人者，適用最有利於行為人之法律，刑法第2
      條第1 項定有明文。被告人行為後，刑法於94年2 月2 日
      業經總統公布修正，並於95年7 月1 日施行，其中關於刑
      法第62條規定有修正，而最高法院95年第8 次刑事庭決議
      「比較時應就罪刑有關之自首減輕原因，綜其全部罪刑之
      結果而為比較」，故經比較結果，因修正前刑法第62條規
      定自首為「減輕其刑」，但修正後改為「得減輕其刑」，
      認以適用修正前之刑法第62條規定較有利於被告。
四、原審因而對被告論以殺人未遂罪，固非無見，然查：
（一）被告以上開自小客車之左前車頭，直接撞擊告訴人身體左
      後方，應係本於殺人之直接故意所為，原判決誤認被告基
      於殺人之「未必故意」，已有未洽。
（二）被告開車撞擊告訴人之路段，應係高雄市○○○路，已如
      前述，原判決誤認係「中山二路」，亦有未合。
（三）被告係犯刑法第271條第2項、第1項之殺人未遂罪，原判
      決「據上論斷」欄，誤引刑法第277條第2項、第1項。
五、被告仍執前詞提起上訴否認犯罪，指摘原判決不當，雖無理
    由，惟原判決有上開可議之處，應由本院將原判決撤銷改判
    。審酌被告僅因感情生變，竟萌殺人之犯意，被告以駕車衝
    撞告訴人之犯罪手段、情節非輕，告訴人雖未至死，但受傷
    嚴重導致其左上肢輕度肢障（見本院卷第159 頁所附之身心
    障礙手冊影本），被告犯後仍未賠償告訴人所受損失，及念
    被告於本案之前尚無其他犯罪前科之素行（參卷附臺灣高等
    法院被告前案紀錄表）等一切情狀，量處如主文所示之刑。
六、被告經合法傳喚，無正當理由，不到庭（見本院更一卷第12
    8 、138 頁之公示送達證書、刑事報到單），依據刑事訴訟
    法第371 規定，不待其陳述，逕行判決。
據上論結，應依刑事訴訟法第369條第1項前段、第364條、第371
條、第299條第1項前段，刑法第2條第1項前段、第271條第2項、
第1 項、修正前刑法第26條前段、第62條規定，判決如主文。
本案經檢察官張其主到庭執行職務。
中　　華　　民　　國　　96　　年　　 1　　月　　 9　　日
                  刑事第一庭    審判長法  官  郭雅美
                                      法  官  莊崑山
                                      法  官  張意聰
以上正本證明與原本無異。
如不服本判決應於收受本判決後10日內向本院提出上訴書狀，其
未敘述上訴理由者，並得於提起上訴後10日內向本院補提理由書
狀（均須按他造當事人之人數附繕本）「切勿逕送上級法院」。
中　　華　　民　　國　　96　　年　　 1　　月　　 9　　日
　　　　　　　　　　　　　　　　　　　書記官  呂素珍
附錄本判決論罪科刑法條：
中華民國刑法第271 條第1、2項
殺人者，處死刑、無期徒刑或10年以上有期徒刑。
前項之未遂犯罰之。
